【裁判字號】    97,上易,270
【裁判日期】    970909
【裁判案由】    返還借款
【裁判全文】
臺灣高等法院民事判決                 97年度上易字第270號
    上  訴  人  甲○○
    被上訴人    乙○○
    訴訟代理人  張伯時律師
上列當事人間返還借款事件，上訴人對於中華民國97年1月30日
臺灣臺北地方法院96年度訴字第10310號第一審判決提起上訴，
本院於97年8月12日言詞辯論終結，判決如下：
    主      文
原判決關於命上訴人給付超過新台幣柒拾萬元，及自民國九十六
年十一月二十日起至清償日止，按年息百分之五計算利息部分，
及該部分假執行之宣告，暨訴訟費用之裁判均廢棄。
上開廢棄部分，被上訴人在第一審之訴及其假執行之聲請均駁回
。
其餘上訴駁回。
第一、二審訴訟費用由被上訴人負擔五分之四，餘由上訴人負擔
。
    事實及理由
一、本件被上訴人起訴主張：上訴人為被上訴人之姊，上訴人於
    民國83、84年間，以急需款項周轉為由，向被上訴人借款新
    台幣（下同）70萬元，並言明借用數月即歸還，被上訴人即
    以存款憑條存款之方式，將70萬元分次存入上訴人於合作金
    庫之0000000000000號帳戶內，詎上訴人迄今仍未返還借款
    ，爰求為判決命上訴人給付70萬元及起訴前已屆5年之利息
    共17萬5,000元，並加計自96年11月20日起至清償日止之法
    定遲延利息（原審判決被上訴人勝訴，上訴人提起上訴）。
    並答辯聲明：上訴駁回。
二、上訴人則以：系爭70萬元原為被上訴人向兩造之母借貸，嗣
    於83、84年間，被上訴人欲返還該借款予母親時，因見上訴
    人當時經濟情況不佳，遂主動先將上開款項借與上訴人，並
    指示上訴人日後將借款返還予母親，且母親亦知悉上情並表
    示贈與上訴人。上訴人從未向被上訴人借錢，否則至今十餘
    年，被上訴人何以未曾向上訴人催討，顯見被上訴人主張並
    非事實等語，資為抗辯。是原判決命上訴人給付被上訴人87
    萬5,000元及法定遲延利息為無理由，為此依法提起上訴，
    並聲明：(一)原判決廢棄。(二)被上訴人在第一審之訴及假執行
    之聲請均駁回。
三、兩造不爭執之事實：
  (一)兩造為姐弟關係，被上訴人於83、84年間給付上訴人70萬元
    。
  (二)訴外人朱春華即被上訴人之配偶、以及徐鴛妹即被上訴人之
    大嫂，曾另案向台灣台北地方法院台北簡易庭起訴請求上訴
    人給付會款（案列97年度北簡字第1265號），並獲勝訴判決
    。
四、兩造爭執要點為：兩造間有無消費借貸關係存在？茲就兩造
    爭點及本院得心證理由分述如下：
  (一)按當事人主張有利於己之事實者，就其事實有舉證之責任，
    民事訴訟法第277條前段定有明文。又消費借貸者，謂當事
    人一方移轉金錢或其他代替物之所有權於他方，而約定他方
    以種類、品質、數量相同之物返還之契約，民法第474條第
    1項定有明文。故關於消費借貸契約之成立，除需有借貸物
    之交付外，尚需契約當事人對於借貸之意思表示相互一致始
    能成立。
  (二)經查上訴人自陳：「是被上訴人向媽媽借錢，準備要還給媽
    媽時，先轉給我用，說我將來要還的時候，再還給媽媽……
    我弟媳朱春華在美國在台協會門口交給我的……這筆錢不是
    用匯款的方式給我的……我沒有向乙○○（即被上訴人）借
    錢，是乙○○好心要把還媽媽的錢轉借給我。」等語，有準
    備程序筆錄在卷可稽（見本院卷第39頁反面、40頁）。且證
    人王小映即兩造之妹亦於原審結證稱：「被告（即上訴人）
    於打電話給我聊天，應該是83、84年間……我姊姊（即被上
    訴人）說我哥哥（即被上訴人）把跟媽媽借的70萬元借給她
    ……因為這筆錢是我們眷村改建要付的房子的頭期款，媽媽
    也沒有錢，就只有這筆錢……媽媽在93年過世，在92年的時
    候跟我說過，說被告對媽媽說原告的房子賣掉有賺到錢，原
    告應該要清償之前的70萬元……媽媽從來沒有要贈與這筆錢
    的意思。」等語，有證人筆錄可按（見原審卷第10頁）。是
    據此足證被上訴人雖原本欲將系爭款項返還給兩造之母，但
    被上訴人既未實際交付該款項予其母，則兩造之母並未取得
    該款項所有權，故被上訴人仍為該款項所有人。從而被上訴
    人既對上訴人為消費借貸之要約，並經上訴人為承諾，兩造
    間即已就消費借貸契約之意思表示達成合致，且被上訴人復
    已交付系爭70萬元，應認為消費借貸關係因此而成立。
  (三)另被上訴人將原本欲給付予母親之款項，轉而借貸予上訴人
    ，僅為被上訴人之締約動機，對於兩造間消費借貸法律關係
    之成立，並不生影響。是上訴人辯稱並未向被上訴人借錢云
    云，並不可採。又被上訴人雖主張以匯款方式交付借款，與
    上訴人所稱係以現金交付等情不符，惟因上訴人並不爭執確
    實收到系爭70萬元，且上訴人亦自陳該款項係被上訴人轉借
    予上訴人，則被上訴人因事隔久遠，就系爭借款交付方式記
    憶不清，應屬常情，是據此尚不能為有利於上訴人之認定。
    從而被上訴人本於借款返還請求權，請求上訴人給付70萬元
    及法定遲延利息，應屬有據。
  (四)末按借用人應於約定期限內，返還與借用物種類、品質、數
    量相同之物，未定返還期限者，借用人得隨時返還，貸與人
    亦得定一個月以上之相當期限，催告返還；又給付無確定期
    限者，債務人於債權人得請求給付時，經其催告而未為給付
    ，自受催告時起，負遲延責任；其經債權人起訴而送達訴狀
    ，或依督促程序送達支付命令，或為其他相類之行為者，與
    催告有同一之效力，民法第478條、第229條第2項分別定有
    明文。經查兩造就系爭70萬元締結消費借貸契約時，並未約
    定返還期限，為兩造所不爭執，則依照上開規定，被上訴人
    自得隨時請求上訴人返還系爭70萬元。惟兩造既未約定返還
    期限，則上訴人在返還期限以前並不負給付義務，自無給付
    遲延可言；故本件應以被上訴人於96年11月8日起訴、並於
    96年11月19日送達起訴狀繕本於上訴人時，始發生催告之效
    力，因此上訴人應自96年11月19日起，始負給付遲延責任。
    從而被上訴人請求上訴人給付自96年11月20日起至清償日止
    之法定遲延利息，應屬有據；但雙方自始無給付利息之約定
    ，故被上訴人請求上訴人給付起訴前已屆5年之利息共17萬
    5,000元，則不可採。
五、綜上所述，被上訴人請求上訴人返還借款在70萬元及法定遲
    延利息範圍，為有理由，應予准許。逾此部分之請求，尚非
    正當。原審失察遽就超過上開應准許部分，為上訴人敗訴之
    判決，並為假執行之宣告，自有未洽。上訴意旨就此部分求
    予廢棄改判，應予准許。至於上開應准許部分，原審判命上
    訴人給付，並依據兩造聲請為准免假執行之宣告，核無違誤
    。上訴人就此部分指摘原判決不當，求予廢棄，為無理由，
    應駁回其上訴。
六、本件事證已臻明確，兩造其餘之攻擊、防禦方法，核與判決
    結果不生影響，毋庸逐一論列，併此敘明。
七、據上論結，本件上訴為一部有理由，一部無理由。依民事訴
    訟法第450條、第449條第1項、第79條，判決如主文。
中    華    民    國    97    年    9    月     9     日
                  民事第七庭
                        審判長法  官  鄭三源
                              法  官  王聖惠
                              法  官  邱  琦
正本係照原本作成。
不得上訴。
中    華    民    國    97    年    9     月    9     日
                              書記官  廖艷莉


司法院資訊處製作；財團法人民間司法改革基金會備份。
